【裁判字號】    95,台上,2206
【裁判日期】    950426
【裁判案由】    過失致人於死
【裁判全文】
最高法院刑事判決            九十五年度台上字第二二０六號
    上   訴   人  台灣高等法院檢察署檢察官
    上訴人即被告  甲○○
                          號
上列上訴人等因被告過失致人於死案件，不服台灣高等法院中華
民國九十二年七月八日第二審判決（九十二年度上訴字第一三四
三號，起訴案號：台灣新竹地方法院檢察署九十一年度偵續一字
第五號），提起上訴，本院判決如下：
    主  文
上訴駁回。
    理  由
按刑事訴訟法第三百七十七條規定，上訴於第三審法院，非以判
決違背法令為理由不得為之。是提起第三審上訴，應以原判決違
背法令為理由，係屬法定要件。如果上訴理由狀並未依據卷內訴
訟資料，具體指摘原判決不適用何種法則或如何適用不當，或所
指摘原判決違法情事，顯與法律規定得為第三審上訴理由之違法
情形，不相適合時，均應認其上訴為違背法律上之程式，予以駁
回。本件原審經審理結果，認為被告甲○○業務過失致人於死犯
行明確，因而撤銷第一審所為諭知被告無罪之判決，改判論處被
告從事業務之人，因業務上之過失致人於死罪刑，已詳敘其所憑
之證據及認定之理由。並就被告否認犯行之供詞及其所辯各語認
非可採，予以論述。就形式上觀察，原判決要無採證認事違背經
驗法則、論理法則或理由不備等違背法令之情形。檢察官上訴意
旨略以：(一)、原判決認財團法人中華工商鑑測研究中心對於本件
事故之鑑定報告中所謂強力拆解或謂外力作用，即指被告之維修
行為，然就被告之「維修行為」為何，是否已達於鑑定報告所稱
「強力拆解」之程度，若拆除護弓鐵條係鐵捲門維修工作上所必
須，其拆除之過程是否合於正常程序等各節，均未依職權調查，
遽行判決，顯有應於審判期日調查之證據未予調查之違法。(二)、
本件事故發生後，迄原審判決時，被告均未與被害人楊文河家屬
達成和解並予賠償，原判決判處有期徒刑五月並得易科罰金，似
嫌過輕。(三)、依證人即新竹市金屬門窗同業公會常務理事陳漢陽
之證言，被告並非本件鐵捲門之承作人，其前往維修時，實無法
判斷門上之「上半部蓋鈑」及「護弓鐵條」有焊接不良之情形，
此有利於被告之證言，是否可採，原判決未予論述，自屬理由不
備云云。被告上訴意旨略謂：(一)、第一審訊問證人陳漢陽及陽鋼
機械工程有限公司（下稱陽鋼公司）負責人徐章助時，被告及辯
護人未受法院通知到場，致無從實施詰問權，更無從得知筆錄記
載與彼等之供證是否相符，且徐章助證稱被告除於陽鋼公司從事
零星工作外，並另有工作等語，與民國八十八年後被告於該公司
擔任全職之情形不符，均顯有瑕疵，原審採為認定被告為從事維
修鐵捲門業務之人，並負有注意義務之論據，自有適用法則不當
之違背法令。(二)、被告雖自白曾通知委託其維修鐵捲門之格佑企
業股份有限公司（下稱格佑公司）提供一備有伸縮鋼索之卡車，
俾供其維修時頂住鐵捲門之用，然證人即格佑公司負責人蘇秀華
、職員林派鄭均證稱並無其事，被告之自白與事實不符，原判決
卻據該自白認定被告對於鐵捲門可能於維修過程中掉落，有預見
可能性，顯係違背刑事訴訟法第一百五十六條第二項之規定，而
有判決不適用法則之違法。(三)、業務上過失，以違反業務上應注
意之義務為前提，勞工安全衛生法規迄未就鐵捲門維修業務明定
項目，被告業務上之注意義務，即乏法令根據；至陳漢陽於偵查
中所述一般拆除鐵捲門應注意之事項，僅屬其個人之作業程序，
並非任何人皆須遵守，原判決認定被告違反注意義務而有過失，
卻未說明被告究係違反法令或習慣上之注意義務，或因自己之行
為致有發生一定結果之危險而應負之注意義務，有理由不備之違
法。(四)、觀諸上開鑑定報告之記載，本件鐵捲門左側軸承上半部
蓋鈑因與固定端鈑間之焊料連接面積甚小，稍有向上之外力，即
可能使上蓋鈑脫落，故其脫落之主因係由於焊接部分施工不良所
致，原判決竟認焊接部分係遭被告強力拆解而脫落，與證據不符
，有違經驗法則。(五)、證人林派鄭前於偵查中固證稱事故當天，
被害人因協助欲拉下鐵捲門，致門掉落時，其亦由二樓摔下，然
於第一審復稱其身處一樓，故不知事故發生當時，被害人在二樓
現場正幫忙何事，所言前後矛盾，上開偵查中之證言，非其親眼
所見，應無證明力，原判決仍採為不利被告之證據，有判決適用
法則不當之違法。(六)、被告自八十八年進入陽鋼公司後，甚少自
行在外接受工作之委託，本件因與格佑公司負責人熟識，始受託
前往維修，自非以維修鐵捲門為常業之人，原判決僅憑被告因不
懂法律所為之自白，遽認被告為從事鐵捲門業務之人，殊有應於
審判期日調查之證據未予調查之違法云云。惟查：(一)、原判決依
憑卷附上開鑑定報告所載，本件鐵捲門左側軸承上半部蓋鈑脫落
主因為焊接部分施工不良（焊接部分面積過小，致能承受之負載
甚小，稍有外力，即可能造成脫落）所致，另護弓鐵條脫落主因
則為焊接部分遭強力拆解所致，且觀諸該上蓋鈑表面，並無任何
擠壓或磨損跡象，其應非維修之前即脫落，係於維修時受外力作
用始脫落，故本件鐵捲門於維修時意外掉落，應係由於該上半部
蓋鈑因焊接不良而脫落，同時護弓鐵條被拆而喪失保護功能所造
成等語，因而認定致使原即焊接不良之上半部蓋鈑脫落及護弓鐵
條受強力拆解而喪失保護功能之外力，係本件被告之維修行為等
情，業於判決理由內詳為論述說明。從形式上觀察，並無上訴意
旨所指證據調查職責未盡及證據上理由矛盾與採證違背經驗法則
之違法。(二)、九十二年二月六日修正前刑事訴訟法第一百六十六
條第一項固規定證人、鑑定人由審判長訊問後，當事人及辯護人
得直接或聲請審判長詰問之，然此係當事人詰問權之規定，是否
行使詰問權，屬當事人及其辯護人之自由，如自願放棄該項權利
，證人、鑑定人陳述之證據能力並不因此而受影響。本件第一審
於九十一年十二月二日及同月十六日先後訊問證人陳漢陽、徐章
助時，雖未通知被告及其辯護人到場，但於九十二年二月十九日
審判期日，審判長已訊問被告對上開證人所為證言有何意見，經
被告當庭供承「對陳漢陽、徐章助部分沒意見」，審判長繼而詢
問尚有何證據請求調查，被告表示無證據聲請調查，其辯護人亦
僅請求另訊問證人林派鄭，均未聲請詰問陳漢陽、徐章助，有各
該審判筆錄載明可稽，辯護人並多次於辯護書上援引該二證人之
證言，執為有利於被告之辯解，被告及其辯護人應已捨棄對該二
證人之詰問權，且彼等之證述皆在九十二年二月六日修正刑事訴
訟法施行前所為，依同法施行法第七條之三但書之規定，其效力
不受刑事訴訟法修正之影響，自有證據能力。原審既於審判期日
依法定程序提示該等證據並告以要旨，而為合法調查，原審本於
職權之行使，予以採信，自不得漫事指為違法。(三)、因自己行為
致有發生一定結果之危險者，應負防止其發生之義務，刑法第十
五條第二項定有明文。維修鐵捲門於維修過程中所發生可能致人
傷亡之危險，即與該項規定之情形相當。被告否認犯行，所持其
受僱之陽鋼公司非以維修鐵捲門為業務，其非從事該業務之人云
云之辯解，原判決已以被告自承擔任學徒開始即從事鐵捲門維修
生意，迄已二十餘年，證人徐章助亦稱被告在陽鋼公司僅受僱從
事零星工作，其在外另有工作等語，足見被告係從事鐵捲門維修
業務之人，核其所辯無非卸責之詞，不足採信詳加指駁；復援引
證人陳漢陽所為一般拆除鐵捲門，應採取足以防止鐵捲門脫落，
並令在場之人勿處於鐵捲門下方等安全措施之證詞，及參酌被告
既係從事鐵捲門維修業務之人，客觀上就此殊無不知之理，且其
亦供稱曾要求格佑公司僱請有吊桿裝置之車輛，俾供頂住鐵捲門
，益見鐵捲門於維修過程中掉落，為被告所能預見，至該鐵捲門
原承作時即存有瑕疵，雖非未承作鐵捲門而僅事後進行維修之被
告所能判斷，但此並無解於被告維修時所應負防止鐵捲門掉落之
注意義務等情，資為認定被告就鐵捲門於維修時脫落致使他人傷
亡之危險，有應注意防止之義務，客觀上亦確有注意防止可能性
之論據。並說明被告應注意並能注意，其主觀上卻相信鐵捲門不
會掉落而未注意採取上開必要之保護措施，自有過失，已本其職
權，對調查所得之證據，為價值上判斷，並據以認定被告犯行，
要無違法可言。至被告實際上是否確曾向格佑公司為該保護措施
之要求，對上開認定不生影響，苟被告實際上根本未為要求，非
但無從據以認定上開危險客觀上非其所能預見，適足佐證其未採
取必要措施而有疏失。上訴意旨執以指摘原判決證據調查職責未
盡、理由不備及適用法則不當，係未依據卷內訴訟資料具體指明
原判決如何違背證據法則，徒憑自己之說詞，就原判決已加論列
之事項，重為爭辯，並為單純事實上之爭執，顯非適法之第三審
上訴理。(四)、犯罪事實之認定、證據之取捨及其證明力如何，乃
事實審法院自由判斷之職權，如其取捨判斷不違背經驗法則與論
理法則，即不得指為違法，而據為上訴第三審之理由。被告已坦
承於維修鐵捲門時，被害人因遭落下之鐵捲門撞及而自二樓陽台
墜落至一樓地面死亡之事實，蘇秀華及林派鄭亦均證稱被害人受
格佑公司指派支援被告維修鐵捲門，原判決依上開事證綜合判斷
，認被害人係因協助被告維修鐵捲門，遭該鐵捲門脫落撞及而摔
落地面，致顱內出血死亡，其採證並無違法。至證人林派鄭證謂
事故發生當時，其因身處一樓，無法見及二樓被害人正幫忙處理
何事等語，要與本件被告罪責之成立無涉，上訴意旨以此指摘林
派鄭證言前後矛盾，原判決採為認定被告犯罪之證據，違背經驗
法則與論理法則，顯非適法之第三審上訴理由。(五)、量刑之輕重
，係屬事實審法院得依職權自由裁量之事項，苟於量刑時，已斟
酌刑法第五十七條各款所列情狀，而未逾越法定範圍，又未濫用
其職權，即不得遽指為違法。原判決於量刑時，已依上揭規定，
酌被告品行、智識程度、過失情節、所生之損害、犯罪後態度及
尚未與被害人達成和解等一切情狀，予以綜合考量，而量處有期
徒刑五月，並依法諭知易科罰金之折算標準，既未逾越法定刑度
，又未濫用自由裁量之權限，上訴意旨未指摘原判決關於刑之量
定有何違背法令，單純就科刑輕重而為爭執，亦不得執為合法之
第三審上訴理由。依上揭說明，本件檢察官及被告之上訴皆為違
背法律上之程式，應予駁回。
據上論結，應依刑事訴訟法第三百九十五條前段，判決如主文。
中    華    民    國   九十五   年   四   月  二十六  日
                      最高法院刑事第八庭
                          審判長法官  張  淳  淙
                                法官  張  春  福
                                法官  呂  丹  玉
                                法官  洪  昌  宏
                                法官  蔡  彩  貞
      本件正本證明與原本無異
                                      書  記  官
中    華    民    國  九十五  年    五    月    四    日
                                                   ｍ


司法院資訊處製作；財團法人民間司法改革基金會備份。
